---
title: "Analisis Peramalan Deret Waktu"
author: "Bradja Putra Jajuli"
date: "`r Sys.Date()`"
output:
  html_document:
    theme: united
    highlight: tango
    toc: true
    toc_float: true
---

# INPUT DAN EKSPLORASI DATA 1
```{r}
library(readxl)

data <- read_xlsx("C:\\Users\\USER\\Downloads\\Untitled spreadsheet.xlsx")
market <- data$`Market share`
price <- data$Price

plot( market, 
      type = "l")

plot(price, 
     type = "l")

plot (x = market, y = price,
      type = "p",
      xlab = "market",
      ylab = "price")
```
data terlihat tidak stasioner baik dalam ragam atau mean, tetapi kita perlu pengujian lebih lanjut 

Jika $p\text{-value} < 0.05 \implies$ Tolak $H_0 \implies$ Peubah tersebut stasioner pada level ($I(0)$).  

Jika $p\text{-value} \ge 0.05 \implies$ Gagal tolak $H_0 \implies$ Peubah tersebut tidak stasioner.

```{r}
library (tseries)

adf.test(market)
adf.test(price)

```

berdasarkan hasil uji, data TIDAK STATIONER

## MODEL ARDL

```{r}
library(ARDL)

df <- data.frame(market = market, price = price)

model_auto <- auto_ardl(market ~ price, data = df, max_order=c(2,2))
cat("Orde Lag Terpilih :", model_auto$best_order, "\n")

```

```{r}
model_ardl <- model_auto$best_model
summary(model_ardl)
```
```{r}
bounds_f_test(model_ardl, case = 3)
```
Nilai $p\text{-value}$: $0.145$ (lebih besar dari $\alpha = 0.05$) maka data dikatakan TIDAK KOINTEGRITAS

Hasilnya data valid menggunakan model ARDL dengan model akhir sebagai berikut 

$$\widehat{\text{Market}}_t = 19.0040 + 0.3382\,\text{Market}_{t-1} - 21.2318\,\text{Price}_t + 6.3274\,\text{Price}_{t-1} - 2.5389\,\text{Price}_{t-2}$$

```{r}
periode <- 3:length(market)
y <- market[periode]
y_ardl <- as.numeric(fitted(model_ardl))

plot(periode, y, type ="b", col= "black", lwd = 2, 
     ylim = range(c(y, y_ardl)),
     xlab = "periode", 
     ylab = "market")

lines(periode, y_ardl, type = "b", pch = 17, col = "blue", lwd = 2, lty = 2)
grid(col = "lightgray", lty = "dotted")
legend("topleft", 
       legend = c("Data Aktual", "Prediksi ARDL(1, 2)"),
       col = c("black", "blue"), 
       pch = c(19, 17), 
       lty = c(1, 2), 
       lwd = 2, 
       bty = "n")
```


### PERHITUNGAN MAPE 

```{r}
library(forecast)

akurasi_ARDL <- accuracy(model_ardl)
akurasi_ARDL

MAPE_ARDL <- akurasi_ARDL["Training set", "MAPE"]
MAPE_ARDL
```

## MODEL KOYCK 

```{r}
library(dLagM)

model_koyck <- koyckDlm(x= market, y = price)
summary (model_koyck)
```
$$Y_t = 0.2035 + 0.7667 Y_{t-1} - 0.0022 X_t + V_t$$

### PERHITUNGAN MAPE 

```{r}
y <- market[-1]
y_duga <- fitted(model_koyck$model)
e <- y - y_duga

MSE <- mean(e^2)
RMSE <- sqrt(MSE)
MAE <- mean(abs(e))
MAPE_KOYCK <- mean(abs(e/y))*100

MAPE_KOYCK
```

## MODEL AD-HOC 

```{r}
n <- length(market)

df_adhoc <- data.frame (
  y = market [3:n], 
  xt = price [3:n], 
  xt1 = price [2:(n-1)], 
  xt2 = price [1:(n-2)]
  
)

model_adhoc <- lm(y~xt + xt1 + xt2, data = df_adhoc)
summary(model_adhoc)
```

$$\widehat{Y}_t = 28.208 - 20.836\,X_t - 1.401\,X_{t-1} - 3.536\,X_{t-2}$$

### PERHITUNGAN MAPE

```{r}
akurasi_adhoc <- accuracy(model_adhoc)
akurasi_adhoc

MAPE_adhoc <- akurasi_adhoc["Training set", "MAPE"]
MAPE_adhoc
```

## PERBANDINGAN MAPE 

```{r}
tabel_mape <- data.frame (ARDL = MAPE_ARDL, KOYCK = MAPE_KOYCK, ADHOC = MAPE_adhoc)
tabel_mape
```

berdasarkan perhitungan MAPE, model ARDL adalah model paling baik, sesuai dengan teori bahwa ketika data TIDAK STATIONER dan TIDAK KOINTEGRASI, cocok menggunakan ARDL

