---
title: "Analisis Peramalan Deret Waktu"
author: "Bradja Putra Jajuli"
date: "`r Sys.Date()`"
output:
  html_document:
    theme: united
    highlight: tango
    toc: true
    toc_float: true
---

# REGRESI DATA 1

## INPUT DATA


```{r}
library(dplyr)
library(TTR)
library(forecast)
library(prais)
library(HoRM)

market_share <- c(3.63, 4.2, 3.33, 4.54, 2.89, 4.87, 4.9, 5.29, 6.18, 7.2, 7.25, 6.09, 6.8, 8.65, 8.43, 8.29, 7.18, 7.9, 8.45, 8.32)
price <- c(0.97, 0.95, 0.99, 0.91, 0.98, 0.9, 0.89, 0.86, 0.85, 0.82, 0.79, 0.83, 0.81, 0.77, 0.76, 0.8, 0.83, 0.79, 0.76, 0.78)

```

## EKSPLORASI DATA

```{r}
data <- ts(market_share)
plot(data, 
     type = "l",
     col = "red", 
     main = "Grafik Market Share",
     xlab = "Periode",
     ylab = "Market Share")
points(data, 
       col = "black")
plot(price, 
     type = "l",
     col = "red", 
     main = "Grafik Price",
     xlab = "Periode",
     ylab = "Price")
points(price, 
       col = "black")
```

## MARKET SHARE

```{r}
t <- 1:length(market_share)

model_market <- lm(market_share~t)
summary (model_market)
```

### DURBIN WATSON 

```{r}
library(lmtest)
dwtest(model_market)
sisaan <- residuals(model_market)
n <- length(sisaan)
par(mfrow = c(2,2), mar = c(4,4,3,2))
acf(sisaan, lag.max = 10, main = "Plot ACF Sisaan Model",
    col = "#D32F2F", lwd = 2)
```


```{r}
plot(t, market_share,
     type ="o", 
     col = "black",
     lws= 1.5,
     main = "Regresi deret waktu : Market Share vs Waktu", 
     xlab = "waktu", 
     ylab = "market share")
lines(t, fitted(model_market), col = "#D32F2F", lwd = 2, lty = 1)
legend("topleft", 
       legend = c("Aktual", "Tren Linier"),
       col = c("black", "#D32F2F"), 
       lwd = 2, lty = c(1, 1), bty = "n")
```

### MODEL TERBAIK 

$$\widehat{\text{market\share}}_t = 3.1465 + 0.2927\,t$$
Model tidak memiliki Autokorelasi, sehingga model ini valid untuk digunakan 

## MARKET SHARE VS PRICE

```{r}
model_market_price_tren <- lm(market_share~price+t)
summary(model_market_price_tren)
```

### PENDETEKSIAN AUTOKORELASI

```{r}
dwtest(model_market_price_tren)
sisaan2 <- residuals(model_market_price_tren)
n <- length (sisaan2)

acf(sisaan, lag.max = 10, main = "Plot ACF Sisaan Model",
    col = "#D32F2F", lwd = 2)
```
terdapat Autokorelasi positif 

#### Metode Cochrane Orcutt 

```{r}
library(orcutt)
model_co <- cochrane.orcutt(model_market_price_tren)
summary(model_co)

```

##### RHO OPTIMUM 

```{r}
rho <- model_co$rho
rho
```

##### MODEL CHOCHRANE ORCUTT

$$\widehat{\text{market\share}}_t = 23.3012 - 20.8751\,\text{price}_t + 0.0634\,t$$

#### METODE HILDRETH-LU

```{r}
library(lmtest)
n <- length(market_share)
rho_grid <- seq(-0.99, 0.99, by = 0.01)
sse_list <- numeric(length(rho_grid))

for (i in seq_along(rho_grid)) {
  r <- rho_grid[i]
  y_star  <- market_share[-1] - r * market_share[-n]
  x1_star <- price[-1] - r * price[-n]
  x2_star <- t[-1] - r * t[-n]
  
  fit <- lm(y_star ~ x1_star + x2_star)
  sse_list[i] <- sum(residuals(fit)^2)
}


rho_opt <- rho_grid[which.min(sse_list)]
y_trans  <- market_share[-1] - rho_opt * market_share[-n]
x1_trans <- price[-1] - rho_opt * price[-n]
x2_trans <- t[-1] - rho_opt * t[-n]
model_hl_final <- lm(y_trans ~ x1_trans + x2_trans)
beta0_asli <- coef(model_hl_final)[1] / (1 - rho_opt)
beta1_asli <- coef(model_hl_final)[2]
beta2_asli <- coef(model_hl_final)[3]
cat("Koefisien Model Asli Terkoreksi:\n")
print(c(Intercept = as.numeric(beta0_asli), 
        price = as.numeric(beta1_asli), 
        t = as.numeric(beta2_asli)))
summary(model_hl_final)

```

##### RHO OPTIMUM
```{r}
cat("Rho Optimum :", rho_opt, "\n")
cat("SSE Minimum :", min(sse_list), "\n\n")

```

##### PENGUJIAN AUTOKORELASI MODEL BARU

```{r}
dwtest(model_hl_final)
```

##### MODEL

$$\widehat{\text{market\_share}}_t = 23.2947 - 20.8674\,\text{price}_t + 0.0634\,t$$

### MODEL TERBAIK 

$$\widehat{\text{market\_share}}_t = 23.2947 - 20.8674\,\text{price}_t + 0.0634\,t$$
$R^2$ dan Adjusted $R^2$: Nilai pada model Hildreth-Lu ($R^2 = 0.9267$, $R^2_{\text{adj}} = 0.9176$) sedikit lebih tinggi dibandingkan Cochrane-Orcutt ($R^2 = 0.9263$, $R^2_{\text{adj}} = 0.9171$). Ini menandakan proporsi keragaman data yang dijelaskan oleh peubah penjelas setelah transformasi quasi-differencing lebih besar pada Hildreth-Lu.


# REGRESI DATA 2

## INPUT DATA

```{r}
tahun <- c(1975:2014)
sales <- c(11.7, 12,12.3, 12.8, 13.1, 13.6, 13.9, 14.4, 14.7, 15.3, 15.5, 15.8, 16.1, 16.6, 16.9, 16.7, 16.9, 17.4, 17.6, 17.9, 18, 17.9, 18, 18.2, 18.2, 18.3, 18.6, 19.2, 19.3, 19.5, 19.2, 19.3, 19.5, 20, 20, 19.9, 19.8, 19.9, 20.2, 21 )
Adver <- c(9.4, 9.6, 10, 10.4, 10.8, 10.9, 11.7, 12.2, 12.5, 12.9, 13, 13.2, 13.8, 14.2, 14.6, 14.4, 15, 15.4, 15.7, 15.9, 15.9, 16, 16.3, 16.2, 16.8, 17.3, 17.6, 18.1, 18.3, 18.5, 18.7, 18.9, 19.2, 20, 20, 20.3, 20.4, 21, 21.5, 22.1)

```

## EKSPLORASI

```{r}
plot(sales, 
     type = "l", 
     col ="red",
     main = "Visual data Sales"
     )
points(sales, 
       col = "black")

plot(Adver, 
     type = "l", 
     col ="red", 
     main = "Visual data Adver")
points(Adver, 
       col  = "black")
```

## SALES VS TAHUN 

```{r}
model_sales <- lm(sales~tahun)
summary(model_sales)
```

### PENDETEKSIAN AUTOKORELASI 

```{r}
dwtest(model_sales)
sisaan <- residuals(model_sales)
n <- length(sisaan)
par(mfrow = c(2,2), mar = c(4,4,3,2))
acf(sisaan, lag.max = 10, main = "Plot ACF Sisaan Model",
    col = "#D32F2F", lwd = 2)
```
ada autokorelasi positif 

#### PENANGANAN DENGAN METODE COCHRANE ORCUTT

```{r}
model_salesco <- cochrane.orcutt(model_sales)
summary(model_salesco)
```

##### RHO OPTIMAL

```{r}
rho <- model_salesco$rho
rho
```

##### DURBIN WATSON MODEL BARU 

```{r}
dwtest(model_salesco)
```
autokorelasi telah teratasi

##### MODEL COCHRANE ORCUTT

$$\widehat{\text{Sales}}_t = 3.1465 + 0.2927\,t$$

#### METODE HILDRETH-LU 

```{r}
n <- length(sales)
rho_grid <- seq(-0.99, 0.99, by = 0.01)
sse_list <- numeric(length(rho_grid))

for (i in seq_along(rho_grid)) {
  r <- rho_grid[i]
  y_star <- sales[-1] - r * sales[-n]
  x_star <- tahun[-1] - r * tahun[-n]
  
  fit <- lm(y_star ~ x_star)
  sse_list[i] <- sum(residuals(fit)^2)
}
```

##### RHO OPTIMUM 

```{r}
rho_opt <- rho_grid[which.min(sse_list)]
cat("--- HASIL HILDRETH-LU (sales ~ tahun) ---\n")
cat("Rho Optimum :", rho_opt, "\n")
cat("SSE Minimum :", min(sse_list), "\n\n")
```

##### MODEL HILDRETH-LU

```{r}
y_trans <- sales[-1] - rho_opt * sales[-n]
x_trans <- tahun[-1] - rho_opt * tahun[-n]
model_hl_tahun <- lm(y_trans ~ x_trans)
beta0_asli <- coef(model_hl_tahun)[1] / (1 - rho_opt)
beta1_asli <- coef(model_hl_tahun)[2]
cat("Koefisien Asli Terkoreksi:\n")
print(c(Intercept = as.numeric(beta0_asli), tahun = as.numeric(beta1_asli)))

cat("\n--- RINGKASAN MODEL TRANSFORMASI ---\n")
summary(model_hl_tahun)
```

##### DURBIN WATSON TEST MODEL HILDRET-LU

```{r}
cat("\n--- UJI DURBIN-WATSON MODEL TERKOREKSI ---\n")
dwtest(model_hl_tahun)
```
Autokorelasi tidak teratasi, maka model tidak valid

### MODEL TERBAIK 

$$\widehat{\text{Sales}}_t = 3.1465 + 0.2927\,t$$


## SALES VS ADVER

```{r}
model_sales_adverts <- lm(sales~Adver + tahun)
summary(model_sales_adverts)
```

### PENDETEKSIAN AUTOKORELASI

```{r}
dwtest(model_sales_adverts)
sisaan <- residuals(model_sales_adverts)
n <- length(sisaan)
par(mfrow = c(2,2), mar = c(4,4,3,2))
acf(sisaan, lag.max = 10, main = "Plot ACF Sisaan Model",
    col = "#D32F2F", lwd = 2)
```

ada autokorelasi positif 

#### PENANGANAN

```{r}
model_sales_adverco <- cochrane.orcutt(model_sales_adverts)
summary(model_sales_adverco)
```

##### RHO OPTIMUM 

```{r}
rho <- model_sales_adverco$rho
rho
```

##### PENDETEKSIAN MODEL BARU 

```{r}
dwtest(model_sales_adverco)
```
autokorelasi telah teratasi

##### MODEL COCHRANE ORCUTT

$$\widehat{\text{sales}}_t = -9.4463 + 0.4737\,\text{Adver}_t + 0.0099\,\text{tahun}_t$$

#### METODE HILDRETH-LU

```{r}
library(lmtest)
n <- length(sales)
rho_grid <- seq(-0.99, 0.99, by = 0.01)
sse_list <- numeric(length(rho_grid))

for (i in seq_along(rho_grid)) {
  r <- rho_grid[i]
  y_star  <- sales[-1] - r * sales[-n]
  x1_star <- Adver[-1] - r * Adver[-n]
  x2_star <- tahun[-1] - r * tahun[-n]
  
  fit <- lm(y_star ~ x1_star + x2_star)
  sse_list[i] <- sum(residuals(fit)^2)
}
```

##### RHO OPTIMUM

```{r}
# 3. Ambil nilai rho optimum
rho_opt <- rho_grid[which.min(sse_list)]
cat("--- HASIL HILDRETH-LU ---\n")
cat("Rho Optimum :", rho_opt, "\n")
cat("SSE Minimum :", min(sse_list), "\n\n")
```

##### MODEL BARU

```{r}
y_trans  <- sales[-1] - rho_opt * sales[-n]
x1_trans <- Adver[-1] - rho_opt * Adver[-n]
x2_trans <- tahun[-1] - rho_opt * tahun[-n]
model_hl_sales <- lm(y_trans ~ x1_trans + x2_trans)
beta0_asli <- coef(model_hl_sales)[1] / (1 - rho_opt)
beta1_asli <- coef(model_hl_sales)[2]
beta2_asli <- coef(model_hl_sales)[3]
cat("Koefisien Model Asli Terkoreksi:\n")
print(c(Intercept = as.numeric(beta0_asli), 
        Adver = as.numeric(beta1_asli), 
        tahun = as.numeric(beta2_asli)))

cat("\n--- RINGKASAN MODEL TRANSFORMASI (Uji t & Signifikansi) ---\n")
summary(model_hl_sales)

```

##### DURBIN WATSON MODEL BARU

```{r}
cat("\n--- UJI DURBIN-WATSON SETELAH PENANGANAN ---\n")
dwtest(model_hl_sales)
```
autokorelasi tidak teratasi, maka model tidak valid dan baik menggunakan Chochrane Orcutt 

### MODEL TERBAIK

$$\widehat{\text{sales}}_t = -9.4463 + 0.4737\,\text{Adver}_t + 0.0099\,\text{tahun}_t$$


