---
title: "PRAKTIKUM 5"
author: "Bradja Putra Jajuli"
date: "2026-09-17"
output: html_document
---

# MA(2)

## INPUT DATA

```{r}
set.seed(123)
datama2 <- arima.sim(model = list(ma = c(0.4, 0.6)), n = 300, sd = 1)
plot (datama2, 
      typle = "l", 
      col = "brown", 
      lwd = 1.5, 
      xlab = "Waktu (t)", 
      ylab = "Data",)

```

## PLOT-PLOT

```{r}
library(TSA)
acf(datama2, lag.max = 20, main = "Plot ACF MA(2)")
pacf(datama2, lag.max = 20, main = "Plot PCAF MA(2)")
eacf(datama2)
```
Plot ACF (Autocorrelation Function):Pola: Terputus signifikan (cut-off) setelah lag 2.Keterangan: Hanya lag 1 dan lag 2 yang berada di luar batas garis putus-putus (signifikan $\alpha = 5\%$), sedangkan lag 3 ke atas berada di dalam batas garis non-signifikan (mendekati nol). Ini indikator utama model $\text{MA}(2)$.

Plot PACF (Partial Autocorrelation Function): Pola: Meluruh secara perlahan (dying down / eksponensial / gelombang sinus teredam). Keterangan: Nilai partial autocorrelation tidak langsung terputus, melainkan mengecil secara bertahap seiring bertambahnya lag.

Matriks EACF (Extended Autocorrelation Function):Pola: Membentuk sudut "segitiga nol" (vertex of 'O's) pada baris $p = 0$ dan kolom $q = 2$.Keterangan: Posisi paling atas-kiri dari kumpulan simbol O pada matriks EACF menunjukkan orde $AR(p) = 0$ dan $MA(q) = 2$.

## SCATTER PLOT 

```{r}
datama2rapi <- data.frame(
  Yt   = datama2,
  Yt_1 = c(NA, head(datama2, -1)),
  Yt_2 = c(rep(NA, 2), head(datama2, -2)),
  Yt_3 = c(rep(NA, 3), head(datama2, -3))
)
head(datama2rapi)
```

```{r}
plot(datama2rapi$Yt, datama2rapi$Yt_1, 
     type = "p",
     col = "red", 
     lwd = 1.5,
     xlab = "Yt", 
     ylab = "Yt-1", 
     main = "Scatter Plot Yt VS Yt-1")

plot(datama2rapi$Yt, datama2rapi$Yt_2, 
     type = "p", 
     col = "brown", 
     lwd = 1.5, 
     xlab = "Yt", 
     ylab = "Yt-2", 
     main = "Scatter Plot Yt VS Yt-2")

plot(datama2rapi$Yt, datama2rapi$Yt_3, 
     type = "p", 
     col = "blue", 
     lwd = 1.5, 
     xlab = "Yt", 
     ylab = "Yt-3", 
     main = "Scatter Plot Yt VS Yt-3")
```

## PERHITUNGAN AUTOKORELASI 

```{r}
autokorelasi_sampel <- drop(acf(datama2, lag.max = 3, plot = FALSE)$acf)

data.frame(
  lag   = 1:3, 
  nilai = round(autokorelasi_sampel, 5)
)
```

```{r}
nilai_sampel <- c(0.39291, 0.30149, -0.05872)

# Menghitung nilai teoretis:
# theta1 = 0.4, theta2 = 0.6
# Penyebut: 1 + 0.4^2 + 0.6^2 = 1.52
# rho_1 = (0.4 + 0.4*0.6) / 1.52 = 0.64 / 1.52 = 0.42105
# rho_2 = 0.6 / 1.52 = 0.39474
# rho_3 = 0

nilai_teoretis <- c(0.42105, 0.39474, 0.00000)

tabel_autokorelasi <- data.frame(
  lag            = 1:3,
  nilai_sampel   = nilai_sampel,
  nilai_teoretis = round(nilai_teoretis, 5),
  selisih        = round(abs(nilai_sampel - nilai_teoretis), 5)
)

tabel_autokorelasi
```

Nilai sampel pada lag 1 ($0.39291$) dan lag 2 ($0.30149$) bernilai positif signifikan dan mendekati nilai teoretisnya ($0.42105$ dan $0.39474$).

Pada lag 3, nilai sampel berkurang drastis menuju $-0.05872$ (mendekati $0$), sesuai dengan sifat teoretis model $\text{MA}(2)$ yang mengalami cut-off setelah lag 2.


# AR(2)

## INPUT DATA

```{r}
library(TSA)

set.seed(123)
n <- 300
phi1 <- 0.5
phi2 <- 0.2

data_ar2 <- arima.sim(model = list(ar = c(phi1, phi2)), n = n, sd = 1)
e <- rnorm (n , mean = 0, sd = 1)
y_manual <- numeric(n)

y_manual[1] <- e[1]
y_manual[2] <- phi1*y_manual[1]*e[2]

for(t in 3:n){
  y_manual[t] <- phi1*y_manual[t-1] + phi2*y_manual[t-2] + e[t]
}
data_ar2_manual <- ts(y_manual)

plot(data_ar2, typle = "l", col = "blue", lwd = 1.5, 
     main = "Time Series Plot AR(2)", xlab = "Waktu (t)", ylab = "Yt")
```

## PLOT-PLOT

```{r}
acf(data_ar2, lag.max = 20, main = "Plot ACF AR(2)")
pacf(data_ar2, lag.max = 20, main = "Plot PCAF AR(2)")
eacf(data_ar2)
```

## SCATTER PLOT 

```{r}
y <- as.numeric(data_ar2)
df_ar2 <- data.frame(
  Yt = y, 
  Yt_1 = c(NA, head(y, -1)), 
  Yt_2 = c(rep(NA, 2), head(y, -2)), 
  Yt_3 = c(rep(NA, 3), head(y, -3))
)

plot(df_ar2$Yt_1, df_ar2$Yt, 
     col = "brown", 
     pch = 16, 
     xlab = "Yt_1", 
     ylab = "Yt", 
     main = "Yt_1 VS Yt")
plot(df_ar2$Yt_2,df_ar2$Yt, 
     col = "red", 
     pch = 16, 
     xlab = "Yt_2", 
     ylab = "Yt", 
     main = "Yt_2 VS Yt")
plot(df_ar2$Yt_3, df_ar2$Yt, 
     col = "green", 
     pch = 16, 
     xlab = "Yt_3", 
     ylab = "Yt", 
     main = "Yt_3 VS Yt")
```

## NILAI AUTOKORELASI

```{r}
sample_acf <- drop(acf(data_ar2, lag.max = 3, plot = FALSE)$acf)

theoretical_acf <- c(
  1,
  phi1 / (1 - phi2),
  phi1 * (phi1 / (1 - phi2)) + phi2,
  phi1 * (phi1 * (phi1 / (1 - phi2)) + phi2) + phi2 * (phi1 / (1 - phi2))
)

if(length(sample_acf) == 3) {
  sample_acf <- c(1, sample_acf)
}

tabel_hasil <- data.frame(
  Lag = 0:3,
  Teoritis = round(theoretical_acf, 5),
  Sampel = round(sample_acf, 5)
)

tabel_hasil
```

# ARMA (2,2)


