---
title: "PRAKTIKUM 5"
author: "Bradja Putra Jajuli"
date: "2026-09-17"
output: html_document
---

# MA(2)

## INPUT DATA

```{r}
set.seed(123)
datama2 <- arima.sim(model = list(ma = c(0.4, 0.6)), n = 300, sd = 1)
plot (datama2, 
      typle = "l", 
      col = "brown", 
      lwd = 1.5, 
      xlab = "Waktu (t)", 
      ylab = "Data",)

```

## PLOT-PLOT

```{r}
library(TSA)
acf(datama2, lag.max = 20, main = "Plot ACF MA(2)")
pacf(datama2, lag.max = 20, main = "Plot PCAF MA(2)")
eacf(datama2)
```
Plot ACF (Autocorrelation Function):Pola: Terputus signifikan (cut-off) setelah lag 2.Keterangan: Hanya lag 1 dan lag 2 yang berada di luar batas garis putus-putus (signifikan $\alpha = 5\%$), sedangkan lag 3 ke atas berada di dalam batas garis non-signifikan (mendekati nol). Ini indikator utama model $\text{MA}(2)$.

Plot PACF (Partial Autocorrelation Function): Pola: Meluruh secara perlahan (dying down / eksponensial / gelombang sinus teredam). Keterangan: Nilai partial autocorrelation tidak langsung terputus, melainkan mengecil secara bertahap seiring bertambahnya lag.

Matriks EACF (Extended Autocorrelation Function):Pola: Membentuk sudut "segitiga nol" (vertex of 'O's) pada baris $p = 0$ dan kolom $q = 2$.Keterangan: Posisi paling atas-kiri dari kumpulan simbol O pada matriks EACF menunjukkan orde $AR(p) = 0$ dan $MA(q) = 2$.

## SCATTER PLOT 

```{r}
datama2rapi <- data.frame(
  Yt   = datama2,
  Yt_1 = c(NA, head(datama2, -1)),
  Yt_2 = c(rep(NA, 2), head(datama2, -2)),
  Yt_3 = c(rep(NA, 3), head(datama2, -3))
)
head(datama2rapi)
```

```{r}
plot(datama2rapi$Yt, datama2rapi$Yt_1, 
     type = "p",
     col = "red", 
     lwd = 1.5,
     xlab = "Yt", 
     ylab = "Yt-1", 
     main = "Scatter Plot Yt VS Yt-1")

plot(datama2rapi$Yt, datama2rapi$Yt_2, 
     type = "p", 
     col = "brown", 
     lwd = 1.5, 
     xlab = "Yt", 
     ylab = "Yt-2", 
     main = "Scatter Plot Yt VS Yt-2")

plot(datama2rapi$Yt, datama2rapi$Yt_3, 
     type = "p", 
     col = "blue", 
     lwd = 1.5, 
     xlab = "Yt", 
     ylab = "Yt-3", 
     main = "Scatter Plot Yt VS Yt-3")
```

