---
title: "Analisis Peramalan Deret Waktu"
author: "Bradja Putra Jajuli"
date: "`r Sys.Date()`"
output:
  html_document:
    theme: united
    highlight: tango
    toc: true
    toc_float: true
---

# INPUT DAN EKSPLORASI DATA 1
```{r}
library(readxl)

data <- read_xlsx("C:\\Users\\USER\\Downloads\\Untitled spreadsheet.xlsx")
market <- data$`Market share`
price <- data$Price

plot( market, 
      type = "l")

plot(price, 
     type = "l")

plot (x = market, y = price,
      type = "p",
      xlab = "market",
      ylab = "price")
```
data terlihat tidak stasioner baik dalam ragam atau mean, tetapi kita perlu pengujian lebih lanjut 

Jika $p\text{-value} < 0.05 \implies$ Tolak $H_0 \implies$ Peubah tersebut stasioner pada level ($I(0)$).  

Jika $p\text{-value} \ge 0.05 \implies$ Gagal tolak $H_0 \implies$ Peubah tersebut tidak stasioner.

```{r}
library (tseries)

adf.test(market)
adf.test(price)

```

berdasarkan hasil uji, data TIDAK STATIONER

## MODEL ARDL

```{r}
library(ARDL)

df <- data.frame(market = market, price = price)

model_auto <- auto_ardl(market ~ price, data = df, max_order=c(2,2))
cat("Orde Lag Terpilih :", model_auto$best_order, "\n")

```

```{r}
model_ardl <- model_auto$best_model
summary(model_ardl)
```
```{r}
bounds_f_test(model_ardl, case = 3)
```
Nilai $p\text{-value}$: $0.145$ (lebih besar dari $\alpha = 0.05$) maka data dikatakan TIDAK KOINTEGRITAS

Hasilnya data valid menggunakan model ARDL dengan model akhir sebagai berikut 

$$\widehat{\text{Market}}_t = 19.0040 + 0.3382\,\text{Market}_{t-1} - 21.2318\,\text{Price}_t + 6.3274\,\text{Price}_{t-1} - 2.5389\,\text{Price}_{t-2}$$

```{r}
periode <- 3:length(market)
y <- market[periode]
y_ardl <- as.numeric(fitted(model_ardl))

plot(periode, y, type ="b", col= "black", lwd = 2, 
     ylim = range(c(y, y_ardl)),
     xlab = "periode", 
     ylab = "market")

lines(periode, y_ardl, type = "b", pch = 17, col = "blue", lwd = 2, lty = 2)
grid(col = "lightgray", lty = "dotted")
legend("topleft", 
       legend = c("Data Aktual", "Prediksi ARDL(1, 2)"),
       col = c("black", "blue"), 
       pch = c(19, 17), 
       lty = c(1, 2), 
       lwd = 2, 
       bty = "n")
```


### PERHITUNGAN MAPE 

```{r}
library(forecast)

akurasi_ARDL <- accuracy(model_ardl)
akurasi_ARDL

MAPE_ARDL <- akurasi_ARDL["Training set", "MAPE"]
MAPE_ARDL
```

## MODEL KOYCK 

```{r}
library(dLagM)

model_koyck <- koyckDlm(x= price, y = market)
summary (model_koyck)
```
$$Y_t = 14.3615 + 0.4360 Y_{t-1} - 12.6202 X_t + V_t$$

```{r}
n <- length(market)
y_aktual <- market[2:n]
y_duga   <- as.numeric(fitted(model_koyck$model))
periode  <- 2:n

plot(periode, y_aktual, type = "b", pch = 19, col = "black", lwd = 2,
     ylim = range(c(y_aktual, y_duga), na.rm = TRUE),
     xlab = "Periode Waktu (t)", ylab = "Market Share",
     main = "Pangsa Pasar Aktual vs Nilai Duga Model Koyck")
lines(periode, y_duga, type = "b", pch = 17, col = "#2b8cbe", lwd = 2, lty = 2)
grid(col = "lightgray", lty = "dotted")
legend("topright", legend = c("Aktual (Market)", "Duga (Koyck)"),
       col = c("black", "#2b8cbe"), pch = c(19, 17), lty = c(1, 2), lwd = 2, bty = "n")

```


### PERHITUNGAN MAPE 

```{r}
y <- market[-1]
y_duga <- fitted(model_koyck$model)
e <- y - y_duga

MSE <- mean(e^2)
RMSE <- sqrt(MSE)
MAE <- mean(abs(e))
MAPE_KOYCK <- mean(abs(e/y))*100

MAPE_KOYCK
```

## MODEL AD-HOC 

```{r}
n <- length(market)

df_adhoc <- data.frame (
  y = market [3:n], 
  xt = price [3:n], 
  xt1 = price [2:(n-1)], 
  xt2 = price [1:(n-2)]
  
)

model_adhoc <- lm(y~xt + xt1 + xt2, data = df_adhoc)
summary(model_adhoc)
```

$$\widehat{Y}_t = 28.208 - 20.836\,X_t - 1.401\,X_{t-1} - 3.536\,X_{t-2}$$

```{r}
periode  <- 3:n
y_aktual <- df_adhoc$y
y_duga   <- as.numeric(fitted(model_adhoc))

plot(periode, y_aktual, type = "b", pch = 19, col = "black", lwd = 2,
     ylim = range(c(y_aktual, y_duga), na.rm = TRUE),
     xlab = "Periode Waktu (t)", ylab = "Market Share",
     main = "Pangsa Pasar Aktual vs Nilai Duga Model Ad-Hoc (Lag 2)")
lines(periode, y_duga, type = "b", pch = 15, col = "#e7298a", lwd = 2, lty = 2)
grid(col = "lightgray", lty = "dotted")
legend("topright", 
       legend = c("Aktual (Market)", "Nilai Duga Ad-Hoc"),
       col = c("black", "#e7298a"), 
       pch = c(19, 15), 
       lty = c(1, 2), 
       lwd = 2, 
       bty = "n")

```


### PERHITUNGAN MAPE

```{r}
akurasi_adhoc <- accuracy(model_adhoc)
akurasi_adhoc

MAPE_adhoc <- akurasi_adhoc["Training set", "MAPE"]
MAPE_adhoc
```

## PERBANDINGAN MAPE 

```{r}
tabel_mape <- data.frame (ARDL = MAPE_ARDL, KOYCK = MAPE_KOYCK, ADHOC = MAPE_adhoc)
tabel_mape
```

berdasarkan perhitungan MAPE, model ARDL adalah model paling baik, sesuai dengan teori bahwa ketika data TIDAK STATIONER dan TIDAK KOINTEGRASI, cocok menggunakan ARDL

# INPUT DAN EKSPLORASI DATA 2

```{r}
tahun <- c(1975:2014)
sales <- c(11.7, 12,12.3, 12.8, 13.1, 13.6, 13.9, 14.4, 14.7, 15.3, 15.5, 15.8, 16.1, 16.6, 16.9, 16.7, 16.9, 17.4, 17.6, 17.9, 18, 17.9, 18, 18.2, 18.2, 18.3, 18.6, 19.2, 19.3, 19.5, 19.2, 19.3, 19.5, 20, 20, 19.9, 19.8, 19.9, 20.2, 21 )
Adver <- c(9.4, 9.6, 10, 10.4, 10.8, 10.9, 11.7, 12.2, 12.5, 12.9, 13, 13.2, 13.8, 14.2, 14.6, 14.4, 15, 15.4, 15.7, 15.9, 15.9, 16, 16.3, 16.2, 16.8, 17.3, 17.6, 18.1, 18.3, 18.5, 18.7, 18.9, 19.2, 20, 20, 20.3, 20.4, 21, 21.5, 22.1)
```

```{r}
plot (sales, 
      type ="l")
points(sales, 
       col = "red", 
       lwd = 1)
plot(Adver, 
     type = "l")
points(Adver, 
       col = "red", 
       lwd = 1)
```
Jika $p\text{-value} < 0.05 \implies$ Tolak $H_0 \implies$ Peubah tersebut stasioner pada level ($I(0)$).  

Jika $p\text{-value} \ge 0.05 \implies$ Gagal tolak $H_0 \implies$ Peubah tersebut tidak stasioner.

```{r}
library(tseries)
adf.test(sales)
adf.test(price)
```
Data tidak stationer

## MODEL ARDL 
```{r}
df <- data.frame(sales = sales, adver = Adver)

model_auto <- auto_ardl(sales~adver, data = df,
max_order = c(2,2))
cat ("Order Lag Terpilih :", model_auto$best_order, "\n")
```
```{r}
model_ardl2 <- model_auto$best_model
summary(model_ardl2)
```

```{r}
bounds_f_test(model_ardl2, case=3)
```
Nilai $p\text{-value}$: $0.145$ (lebih besar dari $\alpha = 0.05$) maka data dikatakan TIDAK KOINTEGRITAS 

Hasilnya data valid menggunakan model ARDL dengan model akhir sebagai berikut 

$$\widehat{\text{Sales}}_t = 0.7797 + 0.9163\,\text{Sales}_{t-1} + 0.4792\,\text{Adver}_t - 0.0753\,\text{Adver}_{t-1} - 0.3645\,\text{Adver}_{t-2}$$

```{r}
periode <- 3:length(sales)
y <- sales[periode]
y_ardl <- as.numeric(fitted(model_ardl2))

plot(periode, 
     y, 
     type = "b", 
     col = "black", 
     lwd = 2, 
     ylim = range(c(y, y_ardl)), 
     xlab = "Periode", 
     ylab = "Sales")

lines(periode, y_ardl, type = "b", pch = 17, col = "blue", lwd =2, lty = 2)
grid(col = "lightgray", lty = "dotted")
legend("topleft", 
       legend = c("Data Aktual", "Prediksi ARDL(1, 2)"),
       col = c("black", "blue"), 
       pch = c(19, 17), 
       lty = c(1, 2), 
       lwd = 2, 
       bty = "n")
```

### PERHITUNGAN MAPE

```{r}
akurasi_ardl2 <- accuracy(model_ardl2)
akurasi_ardl2

mape_ardl2 <- akurasi_ardl2["Training set", "MAPE"]
mape_ardl2
```

## MODEL KOYCK

```{r}
model_koyck2 <- koyckDlm(x = Adver, y=sales)
summary(model_koyck2)
```
$$Y_t = 1.48721 + 0.83480 Y_{t-1} + 0.09853 X_t + V_t$$

```{r}
periode  <- 2:length(sales)
y_aktual <- sales[periode]
y_koyck  <- as.numeric(fitted(model_koyck2$model))

plot(periode, y_aktual, type = "b", pch = 19, col = "black", lwd = 2,
     ylim = range(c(y_aktual, y_koyck)),
     xlab = "Periode Waktu (t)", ylab = "Sales",
     main = "Data Aktual vs Nilai Duga Model Koyck")

lines(periode, y_koyck, type = "b", pch = 18, col = "darkgreen", lwd = 2, lty = 2)

grid(col = "lightgray", lty = "dotted")
legend("topleft", 
       legend = c("Data Aktual (Sales)", "Nilai Duga Koyck"),
       col = c("black", "darkgreen"), 
       pch = c(19, 18), 
       lty = c(1, 2), 
       lwd = 2, 
       bty = "n")
```



### PERHITUNGAN MAPE

```{r}
y <- sales[-1]
y_duga <- fitted(model_koyck2$model)
e <- y - y_duga

MAPE_KOYCK2 <- mean(abs(e/y))*100
MAPE_KOYCK2
```

## MODEL AD-HOC

```{r}
n <- length(sales)

df_adhoc2 <- data.frame (
  y = sales [3:n], 
  xt = Adver [3:n], 
  xt1 = Adver [2:(n-1)], 
  xt2 = Adver [1:(n-2)]
)

model_adhoc2 <- lm (y~xt + xt1 + xt2, data = df_adhoc2)
summary(model_adhoc2)
```
$$\widehat{Y}_t = 6.8360 - 0.1825\,X_t + 0.5047\,X_{t-1} + 0.3617\,X_{t-2}$$

```{r}
periode  <- 3:n
y_aktual <- df_adhoc2$y
y_duga   <- as.numeric(fitted(model_adhoc2))

plot(periode, y_aktual, type = "b", pch = 19, col = "black", lwd = 2,
     ylim = range(c(y_aktual, y_duga)),
     xlab = "Periode Waktu (t)", ylab = "Sales",
     main = "Data Aktual vs Nilai Duga Model Ad-Hoc (Lag 2)")

lines(periode, y_duga, type = "b", pch = 15, col = "firebrick", lwd = 2, lty = 2)

grid(col = "lightgray", lty = "dotted")
legend("topleft",
       legend = c("Data Aktual (Sales)", "Nilai Duga Ad-Hoc"),
       col = c("black", "firebrick"),
       pch = c(19, 15),
       lty = c(1, 2),
       lwd = 2,
       bty = "n")
```


### PERHITUNGAN MAPE

```{r}
akurasi_adhoc2 <- accuracy(model_adhoc2)
akurasi_adhoc2

mape_adhoc2 <- akurasi_adhoc2["Training set", "MAPE"]
mape_adhoc2
```

## PERBANDINGAN MAPE

```{r}
tabel_mape2 <- data.frame (ARDL = mape_ardl2, KOYCK = MAPE_KOYCK2, ADHOC = mape_adhoc2)
tabel_mape2
```
berdasarkan perhitungan MAPE, model ARDL adalah model paling baik, sesuai dengan teori bahwa ketika data TIDAK STATIONER dan TIDAK KOINTEGRASI, cocok menggunakan ARDL




