---
title: "Analisis Peramalan Deret Waktu"
author: "Bradja Putra Jajuli"
date: "`r Sys.Date()`"
output:
  html_document:
    theme: united
    highlight: tango
    toc: true
    toc_float: true
---

# ENTRY DATA

```{r}
library(readxl)
data <- read_xlsx("C:/Users/USER/Downloads/india_2000_2024_daily_weather (1).xlsx", sheet = "Sheet1")
head(data)
```

# EKSPLORASI DATA

```{r}
plot(data, 
     typle ="l", 
     main = "Plot Deret Waktu Suhu")
```

## PENGECEKAN STASIONER

### STASIONER RAGAM

Jika interval kepercayaan $\lambda$ mencakup angka 1 (atau $\lambda \approx 1$), data stasioner dalam ragam.
Jika $\lambda \neq 1$, data tidak stasioner dalam ragam dan memerlukan transformasi (misalnya logaritma natural jika $\lambda = 0$ atau transformasi Box-Cox).

```{r}
library (forecast)
library (MASS)

lambda_opt <- BoxCox.lambda(data$SUHU)
print (paste("Nilai Lambda Optimum:", round(lambda_opt, 4)))
bc <- boxcox(data$SUHU ~ 1, lambda = seq(-2,2,0.1))
lambda_ci <- bc$x[which.max(bc$y)]
print(paste("Lambda dari Box-Cox plot:", round(lambda_ci, 4)))
```

Karena lambda ada di sekitar 1, maka data dianggap stasioner dalam ragam 

### STASIONER MEAN 

ADF Test:$H_0$: Data tidak stasioner dalam rataan (memiliki unit root)$H_1$: Data stasioner dalam rataan

KPSS Test:$H_0$: Data stasioner dalam rataan$H_1$: Data tidak stasioner dalam rataanKeputusan: Jika $p\text{-value} > 0.05$, terima $H_0 \rightarrow$ data stasioner dalam rataan.

```{r}
library(tseries)
suhu_clean <- na.omit(data$SUHU)
adf_result <-adf.test(suhu_clean)
print(adf_result)
kpss_result <- kpss.test(suhu_clean)
print(kpss_result)
```
Hasil kedua uji menyatakan bahwa data tidak stasioner dalam rataan 

Karena tidak terpenuhi dua jenis stasioner, maka data dianggap tidak stasioner

# SMA (SMOOTH MOVING AVARAGE)

## N = 3

### FORECASETING

```{r}
library(TTR)
suhu_clean <- na.omit(data$SUHU)
mt_sma3 <- SMA(suhu_clean, n=3)
ft_sma3 <- c(NA, mt_sma3[-length(mt_sma3)])
ramalan_depan <- tail(mt_sma3, 1)
cat("Hasil Ramalan untuk Periode Berikutnya (t+1):", ramalan_depan, "\n\n")
tabel_sma3 <- data.frame(
  Aktual = suhu_clean, 
  Mt = mt_sma3, 
  Ft = ft_sma3, 
  Error = suhu_clean - ft_sma3
)
head(tabel_sma3, 10)
```

### MENGUKUR KEBAIKAN MODEL 

```{r}
galat <- na.omit(tabel_sma3$Error)
aktual_valid <-tabel_sma3$Aktual[!is.na(tabel_sma3$Ft)]
ft_valid <- na.omit(tabel_sma3$Ft)

mad <- mean(abs(galat))
mse <- mean(galat^2)
rmse <- sqrt(mse)
mape <- mean(abs(galat/aktual_valid))*100

cat("=== Ukuran Kebaikan Model SMA (N=3) ===\n")
cat("MAD :", round(mad, 4), "\n")
cat("MSE :", round(mse, 4), "\n")
cat("RMSE :", round(rmse, 4), "\n")
cat("MAPE :", round(mape, 3), "\n")
```
### VISUALISASI

```{r}
plot(suhu_clean, 
     type ="l", 
     col ="blue",
     lwd = 1.5, 
     main = "Perbandingan Data Aktual vs Data RAMALAN SMA (N=3)", 
     xlab = "Periode Waktu", 
     ylab = "Suhu")
lines(ft_sma3, col = "red",
      lws = 2, 
      lty = 1)
legend("topright", 
       inset = c(0.6, 0.2), # Menggeser legenda keluar ke arah kanan
       legend = c("Suhu Clean (Aktual)", "Ramalan SMA (Ft)"),
       col = c("blue", "red"), 
       lwd = 2, 
       bty = "n")
```

## N = 4 

### FORECASETING

```{r}
mt_sma4 <- SMA(suhu_clean, n = 4)
ft_sma4 <- c(NA, mt_sma4[-length(mt_sma4)])
ramalan_depan4 <- tail(mt_sma4, 1)
cat ("Hasil Ramalan untuk Periode Berikutnya (t+1):", ramalan_depan4, "\n\n")

tabel_sma4 <- data.frame(
  Aktual = suhu_clean, 
  Mt = mt_sma4, 
  Ft = ft_sma4, 
  Error = suhu_clean - ft_sma4
)
head(tabel_sma4)
```

### MENGUKUR KEBAIKKAN MODEL 

```{r}
galat <- na.omit(tabel_sma4$Error)
aktual_valid <-tabel_sma4$Aktual[!is.na(tabel_sma4$Ft)]
ft_valid <- na.omit(tabel_sma4$Ft)

mad <- mean(abs(galat))
mse <- mean(galat^2)
rmse <- sqrt(mse)
mape <- mean(abs(galat/aktual_valid))*100

cat("=== Ukuran Kebaikan Model SMA (N=3) ===\n")
cat("MAD :", round(mad, 4), "\n")
cat("MSE :", round(mse, 4), "\n")
cat("RMSE :", round(rmse, 4), "\n")
cat("MAPE :", round(mape, 3), "\n")
```
### VISUALISASI 

```{r}
plot(suhu_clean, 
     type ="l", 
     col ="blue",
     lwd = 1.5, 
     main = "Perbandingan Data Aktual vs Data RAMALAN SMA (N=4)", 
     xlab = "Periode Waktu", 
     ylab = "Suhu")
lines(ft_sma4, col = "red",
      lws = 2, 
      lty = 1)
legend("topright", 
       inset = c(0.6, 0), # Menggeser legenda keluar ke arah kanan
       legend = c("Suhu Clean (Aktual)", "Ramalan SMA (Ft)"),
       col = c("blue", "red"), 
       lwd = 2, 
       bty = "n")
```

## N = 5

### FORECASETING

```{r}
library(TTR)
suhu_clean <- na.omit(data$SUHU)
mt_sma5 <- SMA(suhu_clean, n=5)
ft_sma5 <- c(NA, mt_sma5[-length(mt_sma5)])
ramalan_depan5 <- tail(mt_sma5, 1)
cat ("Hasil Ramalan untuk Periode Berikutnya (t+1):", ramalan_depan5, "\n\n")
tabel_sma5 <- data.frame(
  Aktual = suhu_clean, 
  Mt = mt_sma5,
  Ft = ft_sma5 ,
  Error = suhu_clean - ft_sma5
)
head(tabel_sma5)
```

### MENGUKUR KEBAIKKAN MODEL 

```{r}
galat <- na.omit(tabel_sma5$Error)
aktual_valid <- tabel_sma5$Aktual[!is.na(tabel_sma5$Ft)]
ft_valid <- na.omit(tabel_sma5$Ft)

mad <- mean(abs(galat))
mse <- mean(galat^2)
rmse <- sqrt(mse)
mape <- mean(abs(galat/aktual_valid))*100

cat("=== Ukuran Kebaikkan Model SMA (N=5) ===\n")
cat("MAD :", round(mad, 4), "\n")
cat ("MSE :", round(mse, 4), "\n")
cat ("RMSE :", round(rmse, 4), "\n")
cat ("MAPE:", round(mape, 4), "\n")
```
### VISUALISASI 

```{r}
plot(suhu_clean, 
     col = "blue", 
     type = "l", 
     main = "Perbandingan Data Aktual vs Data Ramalan SMA (N=5)",
     xlab = "Periode",
     ylab = "Suhu")
lines(ft_sma5, 
      col = "red", )
legend ("topright", 
        inset = c(0.5, 0.2),
        legend = c("Suhu Clean (Aktual)", "Ramalan SMA(Ft)"), 
        col = c("blue", "red"), 
        lwd = 2, 
        bty = "n")

```

# DMA (DOUBLE MOVING AVARAGE)

## N = 3

### FORECASETING 

```{r}
library(TTR)
suhu_clean <- na.omit(data$SUHU)
N <- 3

mt_prime <- SMA(suhu_clean, n = N)
mt_double_prime <- SMA(mt_prime, n = N)

at <- 2* mt_prime-mt_double_prime 
bt <- (2/(N-1))*(mt_prime-mt_double_prime)

at_lag <- c(NA, at[-length(at)])
bt_lag <- c(NA, bt[-length(bt)])
ft_dma3 <- at_lag + bt_lag

at_terakhir <- tail(na.omit(at), 1)
bt_terakhir <- tail(na.omit(bt), 1)
ramalan_depan_dma <- at_terakhir + (bt_terakhir*1)

tabel_dma3 <- data.frame(
  aktual = suhu_clean, 
  mt_prime = mt_prime, 
  mt_double_prime = mt_double_prime, 
  at = at, 
  bt = bt, 
  Ft = ft_dma3 ,
  Error = suhu_clean - ft_dma3
)
head(tabel_dma3)
```
### UKURAN KEBAIKKAN MODEL 

```{r}
valid_idx <- !is.na(tabel_dma3$Ft)
galat <- tabel_dma3$Error[valid_idx]
aktual_valid <- tabel_dma3$aktual[valid_idx]

mad <- mean(abs(galat))
mse <- mean (galat^2)
rmse <- sqrt (mse)
mape <- mean(abs(galat/aktual_valid))*100

cat ("MAD:", round(mad, 4), "\n")
cat ("MSE:", round(mse, 4), "\n")
cat ("RMSE:", round(rmse, 4), "\n")
cat("MAPE:", round(mape, 4), "\n")
```
### VISUALISASI 

```{r}
plot(suhu_clean, 
     type ="l", 
     col = "blue", 
     main = "Perbandingan data aktual vs data ramalan", 
     xlab = "periode", 
     ylab = "suhu")
lines (ft_dma3, 
       col = "red")
legend("topright", 
       inset = c(0.6, 0.2), 
       legend = c("Suhu Clean", "Suhu Ramalan"), 
       col = c("blue", "red"),
       lwd = 2,
       bty = N,)
```

## N = 4 

### FORECASETING 

```{r}
library(TTR)
N <- 4

mt_prime <- SMA(suhu_clean, n = N)
mt_double_prime <- SMA(mt_prime, n = N)

at <- 2* mt_prime-mt_double_prime 
bt <- (2/(N-1))*(mt_prime-mt_double_prime)

at_lag <- c(NA, at[-length(at)])
bt_lag <- c(NA, bt[-length(bt)])
ft_dma4 <- at_lag + bt_lag

at_terakhir <- tail(na.omit(at), 1)
bt_terakhir <- tail(na.omit(bt), 1)
ramalan_depan_dma <- at_terakhir + (bt_terakhir*1)

tabel_dma4 <- data.frame(
  aktual = suhu_clean, 
  mt_prime = mt_prime, 
  mt_double_prime = mt_double_prime, 
  at = at, 
  bt = bt, 
  Ft = ft_dma4 ,
  Error = suhu_clean - ft_dma4
)
head(tabel_dma4)
```
### UKURAN KEBAIKKAN MODEL 

```{r}
valid_idx <- !is.na(tabel_dma4$Ft)
galat <- tabel_dma4$Error[valid_idx]
aktual_valid <- tabel_dma4$aktual[valid_idx]

mad <- mean(abs(galat))
mse <- mean (galat^2)
rmse <- sqrt (mse)
mape <- mean(abs(galat/aktual_valid))*100

cat ("MAD:", round(mad, 4), "\n")
cat ("MSE:", round(mse, 4), "\n")
cat ("RMSE:", round(rmse, 4), "\n")
cat("MAPE:", round(mape, 4), "\n")
```
### VISUALISASI 

```{r}
plot(suhu_clean, 
     type ="l", 
     col = "blue", 
     main = "Perbandingan data aktual vs data ramalan", 
     xlab = "periode", 
     ylab = "suhu")
lines (ft_dma4, 
       col = "red")
legend("topright", 
       inset = c(0.6, 0.2), 
       legend = c("Suhu Clean", "Suhu Ramalan"), 
       col = c("blue", "red"),
       lwd = 2,
       bty = N,)
```


## N = 5

### FORECASETING 

```{r}
library(TTR)
N <- 5

mt_prime <- SMA(suhu_clean, n = N)
mt_double_prime <- SMA(mt_prime, n = N)

at <- 2* mt_prime-mt_double_prime 
bt <- (2/(N-1))*(mt_prime-mt_double_prime)

at_lag <- c(NA, at[-length(at)])
bt_lag <- c(NA, bt[-length(bt)])
ft_dma5 <- at_lag + bt_lag

at_terakhir <- tail(na.omit(at), 1)
bt_terakhir <- tail(na.omit(bt), 1)
ramalan_depan_dma <- at_terakhir + (bt_terakhir*1)

tabel_dma5 <- data.frame(
  aktual = suhu_clean, 
  mt_prime = mt_prime, 
  mt_double_prime = mt_double_prime, 
  at = at, 
  bt = bt, 
  Ft = ft_dma5 ,
  Error = suhu_clean - ft_dma5
)
head(tabel_dma5)
```
### UKURAN KEBAIKKAN MODEL 

```{r}
valid_idx <- !is.na(tabel_dma5$Ft)
galat <- tabel_dma5$Error[valid_idx]
aktual_valid <- tabel_dma5$aktual[valid_idx]

mad <- mean(abs(galat))
mse <- mean (galat^2)
rmse <- sqrt (mse)
mape <- mean(abs(galat/aktual_valid))*100

cat ("MAD:", round(mad, 4), "\n")
cat ("MSE:", round(mse, 4), "\n")
cat ("RMSE:", round(rmse, 4), "\n")
cat("MAPE:", round(mape, 4), "\n")
```
### VISUALISASI 

```{r}
plot(suhu_clean, 
     type ="l", 
     col = "blue", 
     main = "Perbandingan data aktual vs data ramalan", 
     xlab = "periode", 
     ylab = "suhu")
lines (ft_dma5, 
       col = "red")
legend("topright", 
       inset = c(0.65, 0.2), 
       legend = c("Suhu Clean", "Suhu Ramalan"), 
       col = c("blue", "red"),
       lwd = 2,
       bty = N,)
```

# SES (SINGLE EXPONENTIAL SMOOTHING)

## ALPHA = 0.01

### FORECASETING 

```{r}
suhu_clean <- na.omit(data$SUHU)
n <- length(suhu_clean)
alpha <-0.01

St <- numeric(n)
Ft <- rep(NA, n)

St[1] <- suhu_clean[1]

for (t in 2:n){
  Ft[t] <- St[t-1]
  St[t]<- alpha*suhu_clean[t]+(1-alpha)*St[t-1]
}

ramalan_depan_ses <- St[n]
cat("Hasil Ramalan SES (alpha=0.01) untuk Periode Berikutnya (t+1):", ramalan_depan_ses, "\n\n")

tabel_ses <- data.frame(
  aktual = suhu_clean, 
  St = St, 
  Ft = Ft, 
  Error = suhu_clean - Ft
)

head(tabel_ses)
```

### UKURAN KEBAIKKAN MODEL 

```{r}
valid_idx <- !is.na(tabel_ses$Ft)
galat <- tabel_ses$Error[valid_idx]
aktual_valid <- tabel_ses$aktual[valid_idx]

mad <- mean(abs(galat))
mse <- mean(galat^2)
rmse <- sqrt(mse)
mape <- mean (abs(galat/aktual_valid))*100

cat("=== Ukuran Kebaikan Model SES (alpha = 0.01) ===\n")
cat("MAD  :", round(mad, 4), "\n")
cat("MSE  :", round(mse, 4), "\n")
cat("RMSE :", round(rmse, 4), "\n")
cat("MAPE :", round(mape, 2), "%\n")
```
### VISUALISASI

```{r}
plot(suhu_clean, 
     type ="l", 
     col = "blue", 
     main = "Perbandingan data aktual vs data ramalan", 
     xlab = "periode", 
     ylab = "suhu")
lines (Ft, 
       col = "red")
legend("topright", 
       inset = c(0.6, 0.2), 
       legend = c("Suhu Clean", "Suhu Ramalan"), 
       col = c("blue", "red"),
       lwd = 2,
       bty = "n",)
```

## ALPHA = 0.1

### FORECASETING 

```{r}
suhu_clean <- na.omit(data$SUHU)
n <- length(suhu_clean)
alpha <-0.1

St <- numeric(n)
Ft <- rep(NA, n)

St[1] <- suhu_clean[1]

for (t in 2:n){
  Ft[t] <- St[t-1]
  St[t]<- alpha*suhu_clean[t]+(1-alpha)*St[t-1]
}

ramalan_depan_ses <- St[n]
cat("Hasil Ramalan SES (alpha=0.01) untuk Periode Berikutnya (t+1):", ramalan_depan_ses, "\n\n")

tabel_ses0.1 <- data.frame(
  aktual = suhu_clean, 
  St = St, 
  Ft = Ft, 
  Error = suhu_clean - Ft
)

head(tabel_ses0.1)
```

### UKURAN KEBAIKKAN MODEL 

```{r}
valid_idx <- !is.na(tabel_ses0.1$Ft)
galat <- tabel_ses0.1$Error[valid_idx]
aktual_valid <- tabel_ses0.1$aktual[valid_idx]

mad <- mean(abs(galat))
mse <- mean(galat^2)
rmse <- sqrt(mse)
mape <- mean (abs(galat/aktual_valid))*100

cat("=== Ukuran Kebaikan Model SES (alpha = 0.01) ===\n")
cat("MAD  :", round(mad, 4), "\n")
cat("MSE  :", round(mse, 4), "\n")
cat("RMSE :", round(rmse, 4), "\n")
cat("MAPE :", round(mape, 2), "%\n")
```
### VISUALISASI

```{r}
plot(suhu_clean, 
     type ="l", 
     col = "blue", 
     main = "Perbandingan data aktual vs data ramalan", 
     xlab = "periode", 
     ylab = "suhu")
lines (Ft, 
       col = "red")
legend("topright", 
       inset = c(0.6, 0.2), 
       legend = c("Suhu Clean", "Suhu Ramalan"), 
       col = c("blue", "red"),
       lwd = 2,
       bty = "n",)
```
# SES (SINGLE EXPONENTIAL SMOOTHING)

## ALPHA = 0.2

### FORECASETING 

```{r}
suhu_clean <- na.omit(data$SUHU)
n <- length(suhu_clean)
alpha <-0.2

St <- numeric(n)
Ft <- rep(NA, n)

St[1] <- suhu_clean[1]

for (t in 2:n){
  Ft[t] <- St[t-1]
  St[t]<- alpha*suhu_clean[t]+(1-alpha)*St[t-1]
}

ramalan_depan_ses <- St[n]
cat("Hasil Ramalan SES (alpha=0.01) untuk Periode Berikutnya (t+1):", ramalan_depan_ses, "\n\n")

tabel_ses0.2 <- data.frame(
  aktual = suhu_clean, 
  St = St, 
  Ft = Ft, 
  Error = suhu_clean - Ft
)

head(tabel_ses0.2)
```

### UKURAN KEBAIKKAN MODEL 

```{r}
valid_idx <- !is.na(tabel_ses0.2$Ft)
galat <- tabel_ses0.2$Error[valid_idx]
aktual_valid <- tabel_ses0.2$aktual[valid_idx]

mad <- mean(abs(galat))
mse <- mean(galat^2)
rmse <- sqrt(mse)
mape <- mean (abs(galat/aktual_valid))*100

cat("=== Ukuran Kebaikan Model SES (alpha = 0.01) ===\n")
cat("MAD  :", round(mad, 4), "\n")
cat("MSE  :", round(mse, 4), "\n")
cat("RMSE :", round(rmse, 4), "\n")
cat("MAPE :", round(mape, 2), "%\n")
```
### VISUALISASI

```{r}
plot(suhu_clean, 
     type ="l", 
     col = "blue", 
     main = "Perbandingan data aktual vs data ramalan", 
     xlab = "periode", 
     ylab = "suhu")
lines (Ft, 
       col = "red")
legend("topright", 
       inset = c(0.6, 0.2), 
       legend = c("Suhu Clean", "Suhu Ramalan"), 
       col = c("blue", "red"),
       lwd = 2,
       bty = "n",)
```

# DES 

## ALPHA = 0.01

### FORECASETING

```{r}
suhu_clean <- na.omit(data$SUHU)
n <- length(suhu_clean)
alpha <- 0.01

st_prime        <- numeric(n)
st_double_prime <- numeric(n)
at              <- numeric(n)
bt              <- numeric(n)
Ft              <- rep(NA, n)

st_prime[1]        <- suhu_clean[1]
st_double_prime[1] <- suhu_clean[1]
at[1]              <- 2 * st_prime[1] - st_double_prime[1]
bt[1]              <- (alpha / (1 - alpha)) * (st_prime[1] - st_double_prime[1])

for (t in 2:n) {
  Ft[t] <- at[t - 1] + bt[t - 1]
  
  st_prime[t]        <- alpha * suhu_clean[t] + (1 - alpha) * st_prime[t - 1]
  st_double_prime[t] <- alpha * st_prime[t]   + (1 - alpha) * st_double_prime[t - 1]
  
  at[t] <- 2 * st_prime[t] - st_double_prime[t]
  bt[t] <- (alpha / (1 - alpha)) * (st_prime[t] - st_double_prime[t])
}

ramalan_depan_des <- at[n] + (bt[n] * 1)
cat("Hasil Ramalan DES (alpha=0.01) untuk Periode Berikutnya (t+1):", ramalan_depan_des, "\n\n")

tabel_des <- data.frame(
  Aktual          = suhu_clean,
  St_Prime        = st_prime,
  St_Double_Prime = st_double_prime,
  at              = at,
  bt              = bt,
  Ft              = Ft,
  Error           = suhu_clean - Ft
)

head(tabel_des, 10)
```

### UKURAN KEBAIKKAN MODEL 

```{r}
valid_idx    <- !is.na(tabel_des$Ft)
galat        <- tabel_des$Error[valid_idx]
aktual_valid <- tabel_des$Aktual[valid_idx]

mad  <- mean(abs(galat))
mse  <- mean(galat^2)
rmse <- sqrt(mse)
mape <- mean(abs(galat / aktual_valid)) * 100

cat("=== Ukuran Kebaikan Model DES (alpha = 0.01) ===\n")
cat("MAD  :", round(mad, 4), "\n")
cat("MSE  :", round(mse, 4), "\n")
cat("RMSE :", round(rmse, 4), "\n")
cat("MAPE :", round(mape, 2), "%\n")
```
### VISUALISASI

```{r}
plot(suhu_clean, 
     type ="l", 
     col = "blue", 
     main = "Perbandingan data aktual vs data ramalan", 
     xlab = "periode", 
     ylab = "suhu")
lines (Ft, 
       col = "red")
legend("topright", 
       inset = c(0.6, 0.2), 
       legend = c("Suhu Clean", "Suhu Ramalan"), 
       col = c("blue", "red"),
       lwd = 2,
       bty = "n",)
```

## ALPHA = 0.1

### FORECASETING

```{r}
suhu_clean <- na.omit(data$SUHU)
n <- length(suhu_clean)
alpha <- 0.1

st_prime        <- numeric(n)
st_double_prime <- numeric(n)
at              <- numeric(n)
bt              <- numeric(n)
Ft              <- rep(NA, n)

st_prime[1]        <- suhu_clean[1]
st_double_prime[1] <- suhu_clean[1]
at[1]              <- 2 * st_prime[1] - st_double_prime[1]
bt[1]              <- (alpha / (1 - alpha)) * (st_prime[1] - st_double_prime[1])

for (t in 2:n) {
  Ft[t] <- at[t - 1] + bt[t - 1]
  
  st_prime[t]        <- alpha * suhu_clean[t] + (1 - alpha) * st_prime[t - 1]
  st_double_prime[t] <- alpha * st_prime[t]   + (1 - alpha) * st_double_prime[t - 1]
  
  at[t] <- 2 * st_prime[t] - st_double_prime[t]
  bt[t] <- (alpha / (1 - alpha)) * (st_prime[t] - st_double_prime[t])
}

ramalan_depan_des <- at[n] + (bt[n] * 1)
cat("Hasil Ramalan DES (alpha=0.1) untuk Periode Berikutnya (t+1):", ramalan_depan_des, "\n\n")

tabel_des0.1 <- data.frame(
  Aktual          = suhu_clean,
  St_Prime        = st_prime,
  St_Double_Prime = st_double_prime,
  at              = at,
  bt              = bt,
  Ft              = Ft,
  Error           = suhu_clean - Ft
)

head(tabel_des, 10)
```


### UKURAN KEBAIKKAN MODEL 

```{r}
valid_idx    <- !is.na(tabel_des0.1$Ft)
galat        <- tabel_des0.1$Error[valid_idx]
aktual_valid <- tabel_des0.1$Aktual[valid_idx]

mad  <- mean(abs(galat))
mse  <- mean(galat^2)
rmse <- sqrt(mse)
mape <- mean(abs(galat / aktual_valid)) * 100

cat("=== Ukuran Kebaikan Model DES (alpha = 0.01) ===\n")
cat("MAD  :", round(mad, 4), "\n")
cat("MSE  :", round(mse, 4), "\n")
cat("RMSE :", round(rmse, 4), "\n")
cat("MAPE :", round(mape, 2), "%\n")
```
### VISUALISASI

```{r}
plot(suhu_clean, 
     type ="l", 
     col = "blue", 
     main = "Perbandingan data aktual vs data ramalan", 
     xlab = "periode", 
     ylab = "suhu")
lines (Ft, 
       col = "red")
legend("topright", 
       inset = c(0.6, 0.2), 
       legend = c("Suhu Clean", "Suhu Ramalan"), 
       col = c("blue", "red"),
       lwd = 2,
       bty = "n",)
```

## ALPHA = 0.2

### FORECASETING

```{r}
suhu_clean <- na.omit(data$SUHU)
n <- length(suhu_clean)
alpha <- 0.2

st_prime        <- numeric(n)
st_double_prime <- numeric(n)
at              <- numeric(n)
bt              <- numeric(n)
Ft              <- rep(NA, n)

st_prime[1]        <- suhu_clean[1]
st_double_prime[1] <- suhu_clean[1]
at[1]              <- 2 * st_prime[1] - st_double_prime[1]
bt[1]              <- (alpha / (1 - alpha)) * (st_prime[1] - st_double_prime[1])

for (t in 2:n) {
  Ft[t] <- at[t - 1] + bt[t - 1]
  
  st_prime[t]        <- alpha * suhu_clean[t] + (1 - alpha) * st_prime[t - 1]
  st_double_prime[t] <- alpha * st_prime[t]   + (1 - alpha) * st_double_prime[t - 1]
  
  at[t] <- 2 * st_prime[t] - st_double_prime[t]
  bt[t] <- (alpha / (1 - alpha)) * (st_prime[t] - st_double_prime[t])
}

ramalan_depan_des <- at[n] + (bt[n] * 1)
cat("Hasil Ramalan DES (alpha=0.01) untuk Periode Berikutnya (t+1):", ramalan_depan_des, "\n\n")

tabel_des0.2 <- data.frame(
  Aktual          = suhu_clean,
  St_Prime        = st_prime,
  St_Double_Prime = st_double_prime,
  at              = at,
  bt              = bt,
  Ft              = Ft,
  Error           = suhu_clean - Ft
)

head(tabel_des0.2, 10)
```

### UKURAN KEBAIKKAN MODEL 

```{r}
valid_idx    <- !is.na(tabel_des0.2$Ft)
galat        <- tabel_des0.2$Error[valid_idx]
aktual_valid <- tabel_des0.2$Aktual[valid_idx]

mad  <- mean(abs(galat))
mse  <- mean(galat^2)
rmse <- sqrt(mse)
mape <- mean(abs(galat / aktual_valid)) * 100

cat("=== Ukuran Kebaikan Model DES (alpha = 0.01) ===\n")
cat("MAD  :", round(mad, 4), "\n")
cat("MSE  :", round(mse, 4), "\n")
cat("RMSE :", round(rmse, 4), "\n")
cat("MAPE :", round(mape, 2), "%\n")
```
### VISUALISASI

```{r}
plot(suhu_clean, 
     type ="l", 
     col = "blue", 
     main = "Perbandingan data aktual vs data ramalan", 
     xlab = "periode", 
     ylab = "suhu")
lines (Ft, 
       col = "red")
legend("topright", 
       inset = c(0.6, 0.2), 
       legend = c("Suhu Clean", "Suhu Ramalan"), 
       col = c("blue", "red"),
       lwd = 2,
       bty = "n",)
```

# PERBANDINGAN METODE TERBAIK

```{r}
library(TTR)

suhu_clean <- na.omit(data$SUHU)
n <- length(suhu_clean)

hitung_metrik <- function(aktual, ramalan, nama_metode) {
  valid_idx <- !is.na(ramalan)
  y_true <- aktual[valid_idx]
  y_pred <- ramalan[valid_idx]
  
  error <- y_true - y_pred
  mad   <- mean(abs(error))
  mse   <- mean(error^2)
  rmse  <- sqrt(mse)
  mape  <- mean(abs(error / y_true)) * 100
  
  data.frame(
    Metode   = nama_metode,
    MAD      = round(mad, 4),
    MSE      = round(mse, 4),
    RMSE     = round(rmse, 4),
    MAPE_Pct = round(mape, 2)
  )
}


calc_sma <- function(x, N) {
  mt <- SMA(x, n = N)
  c(NA, mt[-length(mt)])
}
ft_sma3 <- calc_sma(suhu_clean, 3)
ft_sma4 <- calc_sma(suhu_clean, 4)
ft_sma5 <- calc_sma(suhu_clean, 5)


calc_dma <- function(x, N) {
  mt_p  <- SMA(x, n = N)
  mt_dp <- SMA(mt_p, n = N)
  at    <- 2 * mt_p - mt_dp
  bt    <- (2 / (N - 1)) * (mt_p - mt_dp)
  
  at_lag <- c(NA, at[-length(at)])
  bt_lag <- c(NA, bt[-length(bt)])
  at_lag + bt_lag
}
ft_dma3 <- calc_dma(suhu_clean, 3)
ft_dma4 <- calc_dma(suhu_clean, 4)
ft_dma5 <- calc_dma(suhu_clean, 5)


calc_ses <- function(x, alpha) {
  len <- length(x)
  St  <- numeric(len)
  Ft  <- rep(NA, len)
  St[1] <- x[1]
  for (t in 2:len) {
    Ft[t] <- St[t - 1]
    St[t] <- alpha * x[t] + (1 - alpha) * St[t - 1]
  }
  Ft
}
ft_ses_001 <- calc_ses(suhu_clean, 0.01)
ft_ses_01  <- calc_ses(suhu_clean, 0.1)
ft_ses_02  <- calc_ses(suhu_clean, 0.2)


calc_des <- function(x, alpha) {
  len <- length(x)
  st_p  <- numeric(len)
  st_dp <- numeric(len)
  at    <- numeric(len)
  bt    <- numeric(len)
  Ft    <- rep(NA, len)
  
  st_p[1]  <- x[1]
  st_dp[1] <- x[1]
  at[1]    <- 2 * st_p[1] - st_dp[1]
  bt[1]    <- (alpha / (1 - alpha)) * (st_p[1] - st_dp[1])
  
  for (t in 2:len) {
    Ft[t]    <- at[t - 1] + bt[t - 1]
    st_p[t]  <- alpha * x[t] + (1 - alpha) * st_p[t - 1]
    st_dp[t] <- alpha * st_p[t] + (1 - alpha) * st_dp[t - 1]
    at[t]    <- 2 * st_p[t] - st_dp[t]
    bt[t]    <- (alpha / (1 - alpha)) * (st_p[t] - st_dp[t])
  }
  Ft
}
ft_des_001 <- calc_des(suhu_clean, 0.01)
ft_des_01  <- calc_des(suhu_clean, 0.1)
ft_des_02  <- calc_des(suhu_clean, 0.2)


tabel_perbandingan <- rbind(
  hitung_metrik(suhu_clean, ft_sma3,    "SMA (N = 3)"),
  hitung_metrik(suhu_clean, ft_sma4,    "SMA (N = 4)"),
  hitung_metrik(suhu_clean, ft_sma5,    "SMA (N = 5)"),
  hitung_metrik(suhu_clean, ft_dma3,    "DMA (N = 3)"),
  hitung_metrik(suhu_clean, ft_dma4,    "DMA (N = 4)"),
  hitung_metrik(suhu_clean, ft_dma5,    "DMA (N = 5)"),
  hitung_metrik(suhu_clean, ft_ses_001, "SES (alpha = 0.01)"),
  hitung_metrik(suhu_clean, ft_ses_01,  "SES (alpha = 0.1)"),
  hitung_metrik(suhu_clean, ft_ses_02,  "SES (alpha = 0.2)"),
  hitung_metrik(suhu_clean, ft_des_001, "DES (alpha = 0.01)"),
  hitung_metrik(suhu_clean, ft_des_01,  "DES (alpha = 0.1)"),
  hitung_metrik(suhu_clean, ft_des_02,  "DES (alpha = 0.2)")
)

tabel_perbandingan <- tabel_perbandingan[order(tabel_perbandingan$MAPE_Pct), ]
row.names(tabel_perbandingan) <- NULL

print(tabel_perbandingan)


cat("\n=======================================================\n")
cat("Metode Peramalan Terbaik (MAPE Terendah):", tabel_perbandingan$Metode[1], "\n")
cat("Nilai MAPE :", tabel_perbandingan$MAPE_Pct[1], "%\n")
cat("Nilai MAD  :", tabel_perbandingan$MAD[1], "\n")
cat("Nilai MSE  :", tabel_perbandingan$MSE[1], "\n")
cat("Nilai RMSE :", tabel_perbandingan$RMSE[1], "\n")
cat("=======================================================\n")
```


